【裁判字號】    95,訴,448
【裁判日期】    951011
【裁判案由】    採購
【裁判全文】
高雄高等行政法院判決
                                      95年度訴字第448號
                              .
原      告  福慶實業有限公司
代  表  人  甲○○
訴訟代理人  乙○○律師
            郭家駿律師
被      告  海軍陸戰隊指揮部
代  表  人  丙○○指揮官
訴訟代理人  黃仕昆律師
上列當事人間因採購事件，原告不服行政院公共工程委員會中華
民國95年3月24日訴字第0940367號採購申訴審議判斷，提起行政
訴訟。本院判決如下：
    主  文
原告之訴駁回。
訴訟費用由原告負擔。
    事  實
壹、事實概要：
緣原告於民國（下同）94年6月16日參與被告所辦理「ＰＣ94024
Ｐ迷彩運動鞋等四項」採購案（下稱系爭採購案）之投標，而以
最低價得標，雙方並於94年6月27日簽訂「海軍陸戰隊司令部訂
購軍品契約」（下稱系爭契約），嗣被告認原告未依約完成半成
品之備料，致解除契約，而有政府採購法第101條第1項第12款規
定之情形，乃於94年9月25日以瀚督字第0940008611號函，通知
原告擬將其刊登政府採購公報。原告不服，提出異議，經被告駁
回，提起申訴，亦遭審議判斷駁回，遂提起本件行政訴訟。
貳、兩造之聲明：
甲、原告聲明求為判決：
（一）申訴審議判斷及原處分均撤銷。
（二）訴訟費用由被告負擔。
乙、被告聲明求為判決：
（一）原告之訴駁回。
（二）訴訟費用由原告負擔。
參、兩造主張之理由：
甲、原告起訴及補充意旨略謂：
一、本件之爭點為：原告是否違反系爭契約約定，被告能否解除
    系爭契約，並將原告刊登政府採購公報拒絕往來廠商名單1
    年？經查，本件採購契約約定：「賣方需於簽約日之次日起
    算40個日曆天內，備齊製作本案標的全數所需之半成品，以
    書面通知本部實施半成品抽驗，逾限通知或未通知或未備齊
    視同第一次半成品檢驗不合格（採購計畫清單備註6.2.1 ）
    。」、「若第一次半成品檢驗不合格，賣方需於接獲本部不
    合格書面通知之次日起算10日內，重新備齊製作本案標的全
    數所需之半成品，以書面通知本部實施第二次半成品抽驗，
    逾限通知或未通知或未備齊視同第二次半成品檢驗不合格（
    採購計畫清單備註6.2.2）。」、「若第二次半成品檢驗仍
    不合格，本部得逕行全案解約，並依政府採購法第101、103
    條規定辦理刊登政府採購公報1年，履約保證金及其孳息得
    不予發還；賣方並須負責因解約辦理後續重購衍生之損失（
    採購計畫清單備註6.2.3）。」、「賣方備齊製作本案標的
    全數所需之半成品，由履約驗收小組清點無誤後，對半成品
    材料隨機抽取長2碼、寬1碼，各品項各3份，按各品項規格
    之附表2，1份委由財團法人鞋類暨運動休閒科技研發中心、
    經濟部標準檢驗局或ＳＧＳ台灣檢驗科技股份有限公司擇一
    單位實施檢驗，2份備份，所需檢驗費用及檢驗耗損均由廠
    商負責（採購計畫清單備註6.2.4）」。
二、依系爭契約上開約定，所謂半成品檢驗，即原告應備足製作
    本件採購標的之半成品或材料，供採購單位即被告隨機抽樣
    後，依各品項規格之附表二「半成品檢驗」表內試驗項目實
    施檢驗。惟被告於92年與國穎鞋業有限公司（下稱國穎公司
    ）及93年與光輝鞋業有限公司（下稱光輝公司）之迷彩運動
    鞋等2件採購案，其半成品檢驗之約定僅要求「備齊案內各
    項之半成品」，並未如本件要求「應備齊製作本案標的『全
    數』所需之半成品」，更未規定未備齊時被告即得逕行解約
    ，並依政府採購法第101、103條規定辦理，是被告於本件採
    購契約要求應備齊製作本件標的「全數」所需之半成品，與
    一般招標慣例及被告以往之招標方式均不相同。雖被告主張
    光輝公司提出全數鞋底供抽驗，惟光輝公司之迷彩運動鞋採
    購數量僅3,500雙，僅本件採購案第一項迷彩運動鞋採購數
    量十分之一，因此便於備齊。而國穎公司結果報告單，係抽
    驗與驗收共用，所以該報告單會同驗收紀錄「一、品名數量
    」之記載，係供實際驗收清點使用，且此部分係事先印刷好
    ，應該沒有使用該部分，所以「右列軍品項」並無填寫項數
    ，與光輝公司及本件之會驗結果報告單有所不同，且國穎公
    司之會驗結果報告單上，並未載明已備齊全數鞋底供抽驗，
    足證備齊全數半成品並非必要，即認原告第一項鞋底數量不
    足，亦不能構成違約。本件會驗結果報告單有就各項及各部
    分數量為記載，而如國穎公司結果報告單之會同驗收紀錄「
    二抽驗情形：２、」所示，國穎公司係準備17項，由被告就
    各項為抽驗，並不是各項的數量需與契約約定相同。證人黃
    永棋證稱其非國穎、光輝該二採購案之驗收官，卻又證稱該
    二採購案係備齊全數半成品，顯與事實不符。
三、系爭採購契約雖未規定半成品之定義，惟如前所述，依系爭
    契約各品項規格之附表二內之試驗項目觀之，原告所需備料
    者，應為足以供檢驗所需之原料，或足以證明原告確有足夠
    物料可以履約即為已足，因此原告於第二次抽驗時既已提出
    ，足供被告抽樣送檢驗之鞋底，以及製作鞋底之原料橡膠塊
    ，顯然已依契約規範目的，提出足夠數量之半成品及原料，
    供被告抽驗，彰彰甚明。且原告過去多次參與鞋品採購之標
    購案，採購機關包括國防部、海巡署等部會，有合約書影本
    15份可證。於上開採購契約中，通常約定廠商僅需備齊足夠
    抽驗之半成品即可，其中或有約定半成品抽驗時應備齊「全
    數」半成品者，但該「全數」字樣亦解釋為全部品項，而非
    全部數量。且就鞋底而言，只要加硫固化並發泡成型，即為
    鞋底之成品，因此被告於半成品抽驗時要求原告應提出全數
    鞋底，不僅強人所難，且與一般採購慣例及契約文字解釋不
    符。況原告於94年8月11日第一次半成品抽驗後，知悉被告
    之意圖，為符合被告不合理要求，即開始製造所需鞋底，至
    94年8月31日第二次半成品抽驗時，在20日內已完成第二、
    三、四項之鞋底，及第一項鞋底19,800雙，固然第一項鞋底
    尚不足15,200雙，但已提出足量鞋底原料代替，且已證明原
    告之生產力確實足以履約，惟被告仍片面主張原告違約，顯
    無可採。
四、另依被告內購案財物勞務採購接收暨會驗結果報告單之記載
    ，被告係以第二次半成品抽驗結果：「廠商未完成承製本案
    所需半成品備料，現場無法依約清點數量及確立半成品之廠
    牌、型式及材質符合規格要求，故判定第二次半成品抽驗不
    合格」，為其解約之原因。惟查：
（一）依上開接收暨會驗結果報告單上會同驗收紀錄欄之記載：
      「一、品名數量：１、第一項鞋頭計5,690碼、鞋面計593
      碼、鞋底計19,800雙、鞋底ＭＯＤＥＬ橡膠原料計22塊」
      、「５、承商進貨單第一項之鞋底僅製作19,800雙，未達
      35,000雙之要求」等語，亦即鞋頭、鞋面之半成品均為皮
      革或布料之原料，而鞋底部分，原告製作19,800雙鞋底，
      另以足夠製作契約約定數量鞋底之橡膠原料供查驗，衡情
      已足以供被告抽樣送驗，並足以證明原告有足夠之物料來
      履行本契約，惟被告雞蛋裏挑骨頭，刻意限縮半成品之意
      義，認定原告未完成半成品備料，顯有權利濫用之情形，
      其主張自不足採，且被告係以不正當行為阻止本項驗收條
      件之成就，依民法第101條第1項規定，應視為條件已成就
      。
（二）又被告於上開接收暨會驗結果報告單上會同驗收紀錄欄已
      記載，第二項大底計2,000雙、第三項鞋底計10,000雙、
      第四項鞋底計300雙，其數量均符合契約之約定，不論上
      開數量是否依原告所提出之送貨單轉載，或由紙箱、包裝
      袋上所註明之數量計算後登載，均應認為已清點，因此被
      告主張無法清點，與事實不符。又原告既然已備足半成品
      ，被告卻執意不願抽樣，逕以現場無法清點數量之欲加之
      罪為理由，認定原告未完成備料，原告自難認同。
（三）被告另於上開會同驗收紀錄欄之記載：「二、抽驗情形：
      １、承商表示第四項半成品均符合契約所規範之廠牌、型
      式及材質，惟未出具來源證明文件，亦不願後續補出具證
      明文件，無法確立半成品符合契約規格要求。２、比對第
      三項樣品底花與本部樣品不同。」等語，惟依雙方契約約
      定，原告所提供之半成品，係供被告抽驗後，依各品項規
      格附表2「半成品檢驗」表內試驗項目實施檢驗，系爭契
      約並未要求原告於抽驗半成品時，應提出Ｇｏｒｅ─Ｔｅ
      ｘ牌襯套來源證明文件，依契約之約定，被告應以實際抽
      驗結果認定原告所提出者是否符合約定之材質，原告只要
      是提出Ｇｏｒｅ－Ｔｅｘ牌襯套，即可已符契約約定，並
      不以提出來源證明為必要，況查本契約被告僅購買300雙
      特勤靴，數量不高，原告自行向原廠進口不符成本，因此
      轉向同業調貨，其來源並無問題，更未違反契約約定，被
      告以原告未提出來源證明文件為解約理由，顯於法未合。
      又在本採購案四品項內，僅第二項黑漆皮鞋要求「大底花
      樣需與樣鞋相同」，至於第一項迷彩運動鞋、第三項工作
      膠鞋之底花，均約定為「參照樣鞋」，因此第三項工作膠
      鞋之底花即使與樣鞋不完全相符，亦非違約，被告自不能
      藉以解約。
（四）再按「機關辦理驗收時應製作紀錄，由參加人員會同簽認
      。驗收結果與契約、圖說、貨樣規定不符者，應通知廠商
      限期改善、拆除、重作、退貨或換貨。其驗收結果不符部
      分非屬重要，而其他部分能先行使用，並經機關檢討認為
      確有先行使用之必要者，得經機關首長或其授權人員核准
      ，就其他部分辦理驗收並支付部分價金。」政府採購法第
      72條第1項定有明文。本件即使認為原告之半成品有被告
      所指瑕疵（原告始終否認有瑕疵），惟驗收與半成品抽驗
      相較下，驗收應更為慎重，抽驗僅係確定廠商有無履約能
      力之方法，政府採購法規定於驗收時尚有讓廠商補正之機
      會，且上開瑕疵並非重大或無法補正，依政府採購法上開
      規定，被告亦應讓原告有改正之機會，抑且原告提供之備
      料，並無將來無法履約之情形，原告僅係程序上較為不備
      ，惟被告於抽驗過程吹毛求疵，藉詞解約，顯然違法。
五、另按「招標文件不得要求或提及特定之商標或商名、專利、
    設計或型式、特定來源地、生產者或供應者。但無法以精確
    之方式說明招標要求，而已在招標文內註明諸如『或同等品
    』字樣者，不在此限。」政府採購法第26條第3項定有明文
    。查系爭契約第四項特勤鞋之規格內要求Ｇｏｒｅ─Ｔｅｘ
    廠牌之襯套等特定廠牌之材質，惟本件契約已明確訂定檢驗
    內容項目及方法，亦即業以精確之方式說明招標要求，因此
    並無政府採購法上揭條文但書之適用，是系爭契約要求特定
    廠牌之材質，應已違反上開條文之立法規範目的，於法不合
    ，惟原告仍依被告所定特定廠牌提供半成品供抽驗，因此並
    無是否申請同等品審查之問題。本件採購申訴審議判斷理由
    以：原告並未於招標機關招標文件公告期間依本法第75條規
    定提出異議，且招標機關於開標當日廠商資格審查時亦再次
    提醒投標廠商，有關特勤鞋是否須提出同等品審查，並允許
    廠商提出補正，惟現場廠商包括申訴廠商均未提出同等品審
    查之要求，因此嗣後不能再提出同等品審查之要求云云。因
    原告於第二次半成品抽驗時，所提出供被告抽驗之半成品，
    均符合被告要求之特定廠牌，並未要求行同等品審查，是原
    採購申訴審議判斷容有誤會。
六、被告向聯勤司令部調借陸軍球鞋應急，雖證明被告有急迫性
    ，須全數備齊所需鞋品，然被告發函調借球鞋之日期為94年
    9月26日，聯勤司令部撥給球鞋日期係同年10月6日，而原告
    履約日期最快為同年月7日，被告係在原告履約日尚未到期
    前即調借球鞋，顯見被告所檢附相關調借函文與本件採購契
    約無關。
七、查原告已依契約約定提供所需之半成品，通知被告前來抽驗
    ，原告所提供之半成品之廠牌、型式及材質是否符合規格要
    求，應於送檢驗後始能知悉，被告藉詞拒絕抽樣送驗，卻以
    無法確立原告所提供之半成品符合規格要求為由，判定第二
    次半成品抽驗不合格，並據以解除系爭契約，被告之解約顯
    不合法。綜上所陳，本件原處分及申訴審議判斷均顯有違誤
    ，自難令原告干服。
乙、被告答辯意旨略謂：
一、按政府採購法第101條第1項第12款規定：「機關辦理採購，
    發現廠商有下列情形之一，應將其事實及理由通知廠商，並
    附記如未提出異議者，將刊登政府採購公報．．．十二、因
    可歸責於廠商之事由，致解除或終止契約者。」本件契約採
    購計畫清單備註第6.2.3條亦規定：「若第二次半成品檢驗
    仍不合格，本部得逕行全案解約，並依政府採購法第101、1
    03條規定辦理刊登政府採購公報1年。」本件被告是以原告
    在履行契約之『半成品檢驗』階段（採購計畫清單第6.2條
    ），經2次到原告場所實施半成品檢驗，因原告無法提供足
    數之半成品備料供被告檢驗等事由，導致解約。從而本件爭
    點，端在解除契約該『事由』是否不可歸責於原告。至於被
    告得解約否或其效力，係屬於私經濟行為，非屬行政處分，
    此部分爭議，應循民事訴訟解決。原告提起本件訴訟，卻是
    以被告「解約顯不合法」，不能解除契約屬私權範圍，應非
    本行政爭訟所審究之內容。
二、系爭採購案（購案編號ＰＣ94024Ｐ）所採購標的，第一項
    迷彩運動鞋35,000雙，型號由24.5號至33號，型號數量分別
    為200雙到4,000雙。第二項黑漆皮鞋2,000雙，型號由24.5
    號到31號，各型之數量從20雙到240雙。第三項工作膠鞋10
    ,000雙，型號24.5號至33號，各型之數量從60雙至1,200雙
    。第四項特勤鞋靴300雙，型號1至6號，各型數量從5雙到6
    0雙不等。其中第四項特勤靴，係被告特勤部隊執行特種『
    任務需要』特別功能採購，因除從鞋材料特性考量外，無法
    從鞋的型式精確說明招標要求，故特勤靴其鞋面布料材質，
    採購文件軍品規格書採Ｃｏｒｄｕｒａ牌1000丹黑色布料，
    防水透氣鞋襯套則須以鞋材級Ｇｏｒｅ─Ｔｅｘ牌防水透氣
    三層貼合布製成，中底採Ｔｅｘｏｎ－460不吸水中底，指
    定有材料廠牌。但被告亦已依政府採購法第26條第3項規定
    加註「或其同等品」字樣（見特勤靴軍品規格書第2.2.2、
    2.2.3條）。招標文件中之投標須知第4.6條規定「欲提供同
    等品之投標廠商，應於投標文件內提出外，同時須敘明同等
    品之廠牌、價格及功能．．．特性等相關資料」。而採購計
    畫清單第（22）項「同等品定義」之四規定：「本案同等品
    審查需『開標時提出』，供本部審查，若開標時未提出同等
    品審查資料，等同以『原廠』產品交貨，賣方不得於簽約後
    提出同等品審查。」查原告於投標文件中並未提出同等品。
    94年6月16日開標之日，主標人於廠商資格審查時，再次提
    示與會競標廠商對第四項特勤靴是否有須提出同等品審認，
    並允許廠商提出補正，然包括原告及參與投標廠商均未有提
    出同等品審認要求。現場主標人遂說明「本案之得標廠商，
    其後續履約所交之貨品，均依本部招標規範為之。不得於決
    標後提出同等品審查之要求」，原告授權之代理人林明發先
    生及其他在標場廠商均未有任何異議，有開標、決標紀錄及
    其上補充記載可稽。原告之投標通知，性質上即對被告為『
    要約』，經過上揭過程，決標並與原告簽約，有關契約第四
    項特勤靴之『鞋面布料』、『防水透氣鞋襯套』的材質及「
    中底」，已經特定廠牌（Ｃｏｒｄｕｒａ牌1000丹黑色布料
    ，鞋材級Ｇｏｒｅ─Ｔｅｘ牌防水透氣鞋襯套，Ｔｅｘｏｎ
    －460）。
三、關於半成品檢驗有關事項，契約文件94年度海軍陸戰隊司令
    部國內財物勞務採購計畫清單均已明文規定，無需別做解釋
    探求：
（一）檢驗「期限」及檢驗「內容物」：「賣方需於簽約日之次
      日起算40個日曆天內，『備齊』製作本案『標的全數』所
      需之半成品，以書面通知本部實施半成品『抽驗』。」（
      採購計畫清單備註第6.2.1條）「若第一次半成品檢驗不
      合格，賣方需於接獲本部不合格書面通知之次日起算10日
      內．．．重新備齊製作本案標的全數所需之半成品，以書
      面通知本部實施第二次半成品『抽驗』。」（採購計畫清
      單備註第6.2.2條）。
（二）半成品「抽驗取樣」範圍：「『賣方備齊』製作本案標的
      『全數』所需之半成品，由履約驗收小組『清點無誤』後
      ，對半成品材料隨機抽取長2碼、寬1碼．．．委由財團法
      人鞋類暨運動休閒科技研發中心實施檢驗。」（採購計畫
      清單備註第6.2.4條）半成品抽驗規定原告有應『備齊』
      『全數』半成品義務。被告有對之『清點』以確定是否符
      合規格之權利。
（三）半成品定義：
  １、則因於軍品規格書各品項規格之附表二已明確界定半成品
      檢驗須測試之「部位」、「項目」及試驗方法。如迷彩運
      動鞋半成品檢驗內容部位，具體指明為包括鞋頭、鞋面與
      鞋底。黑漆皮鞋半成品檢驗內容部位，指明為鞋面內裡與
      大底。工作膠鞋包括鞋頭、鞋面、內裡、鞋底。從而採購
      計畫清單備註6.2.1、6.2.2、6.2.4賣方應備齊製作本案
      標的全數所需之半成品，所指之『半成品』，即本案標的
      所需各品項其型號數量之鞋底、鞋面等全數之備料之意旨
      甚明。
  ２、再查被告並非初次採購軍用鞋，被告於92年「ＰＣ92019
      Ｐ019ＰＥ案」及93年「ＰＥＣ93008Ｐ008ＰＥ」之鞋品
      採購契約，得標商分別為國穎公司及光輝公司，該案契約
      相同規定有半成品檢驗，半成品檢驗時相同要求賣方需備
      齊製作該案標的全數所需之半成品（全數之鞋底各項），
      供招標機關人員清點無誤，從中隨機抽驗送驗，從無爭議
      ，有被告95年2月8日提出於行政院公共工程委員會採購申
      訴審議委員會陳述意見書二所附證據1、2各契約書及會驗
      結果報告單上「清點備料數量」欄載明為各品項『全數』
      的「鞋底」、「鞋面」、「鞋頭」各數量可稽。相同鞋類
      採購案件，其他承商均無所謂半成品定義上疑義，無所謂
      難以履行，並非特別對原告不公平合理之情形。
  ３、況查政府採購法第41條第1項及第2項前段規定：「廠商對
      招標文件內容有疑義者，應於招標文件規定之日期前，以
      書面向招標機關請求釋疑。機關對前項疑義之處理結果，
      應於招標文件規定之日期前，以書面答復請求釋疑之廠商
      ，必要時得公告之；．．．。」原告對於契約半成品之定
      義謂有疑義，自應於招標文件規定之日期前，以書面向被
      告請求釋疑，卻捨此不為，竟於決標，並已履約後始爭執
      招標文件內容有疑義，無非推托契約責任之詞。
（四）本案買賣物是軍需消耗品，是機關計劃性採購，本件契約
      規定「半成品檢驗」，目的係希望確保出賣人如期交貨，
      如計劃取得軍需，亦促廠商誠信履行契約，與系爭契約另
      定有履約保證金，是廠商發生違約事後賠償不同。系爭契
      約因在半成品檢驗程序即不合格而解除，本案需求之鞋品
      無法得到補充，94年9月26日被告即發生無法供新進人員
      使用，而被迫向聯勤司令部補給署『調借』陸軍球鞋應急
      ，足見契約約定1次備齊全數半成品之檢驗，係為助契約
      目的之達成，亦非不合理。何況私法自治，契約內容本屬
      自由，原告既認為可以履行契約內容參與投標、決標與被
      告簽立契約，即應信守，不能事後再指摘『半成品』檢驗
      所要求之『內容』及『1次備齊全數所需半成品』是否不
      合理？而諉卸應依契約提出鞋半成品材料，交被告清點抽
      驗之義務。
（五）提出特勤靴指定廠牌材質證明，是原告契約附隨之義務，
      無待明文：
  １、系爭契約規定半成品抽驗，用意在被告對原告履行契約的
      督促，亦原告履行契約誠信具體顯現。觀上揭採購計畫清
      單備註第6.2.1條規定賣方於『備齊』製作本案標的全數
      所需之半成品，主動以書面通知被告實施抽驗（同上清單
      備註第6.2條），又被告須到原告製鞋工廠實地抽驗各意
      旨而明甚。查系爭契約第四項特勤靴「鞋面布料」、「防
      水透氣鞋襯套」、「中底」之材料，契約已指定廠牌。原
      告謂其備材即所指定廠牌，當然應提出為該指定廠牌來源
      證明，被告才能查驗是否符合規格要求，從而應提出指定
      廠牌來源證明，即屬原告契約附隨義務，無待契約明文。
  ２、原告雖又謂特勤靴半成品是否符合契約規格，被告實際檢
      驗始能得知，無須提出來源證明文件云云。惟查，原告有
      依契約指定廠牌材質，備齊特勤靴半成品，供被告檢驗之
      義務，原告既稱是依指定廠牌備料，卻又提不出廠牌來源
      證明，豈非矛盾且不可理解之事，謂從其提出材料抽驗，
      就可得知符合特勤靴製材規格云云，此之論述，即屬採購
      計畫清單第（22）項之四：「．．．賣方不得於簽約後提
      出『同等品』審查。」之違約。原告空口謂伊提出之防水
      透氣鞋襯套即Ｇｏｒｅ─Ｔｅｘ廠製，毫無可採。
四、解約原因歸責於原告：
（一）第一次半成品備料抽驗，鞋底部分原告只提出迷彩運動鞋
      ４個鞋底外都缺無。第四項特勤靴透氣襯套表示係透過特
      殊管道取得，無法提出是Ｇｏｒｅ─Ｔｅｘ牌鞋材質證明
      資料。未依採購計畫清單備註第6.2條備齊製作本案標的
      全數所需之半成品，自不合格。
（二）第二次半成品備料抽驗，該第一項迷彩運動鞋，應提出3,
      500雙鞋底，只提出19,800雙鞋底之半成品，與採購計畫
      清單備註第6.2條規定自不合。第二、三、四項之鞋底不
      依品項、型號區分，混儲堆放於原告公司所在大廈地下停
      車場，被告會驗人員無法清點細數，原告公司現場人員亦
      表示無法配合區分，供被告清點。第四項特勤靴仍無法提
      出契約指定各廠牌材質證明資料。再比對第三項工作膠鞋
      樣品底花，與被告訂約時交給原告照樣製作之樣鞋底花不
      同，有違工作膠鞋軍品規格書第2.9條「顏色：底花參照
      樣鞋」約定，仍不合格。
（三）上述二次驗收結果，被告均於「現場記錄」影印分發，惟
      原告拒絕於廠商欄上簽名，但被告均以書函正式通知原告
      ，有上開書函2件及會驗報告單各記載可稽，第二次半成
      品抽驗時上開第二、三、四項鞋底，混儲堆放於原告公司
      所在大廈停車場（非工廠）的公共走道、角落各處，亦有
      現場照片附卷可憑。證人黃永棋（被告主會驗人員）指證
      ：「如底料庫存區之照片所示（指第二次半成品抽驗），
      原告係將紙箱堆放在停車場一角落，且全部堆滿，無法讓
      人進入清點，且被告會驗人員請原告派員搬出清點，原告
      也不願意。」、「被告是要依照原告提出之進貨單清點，
      以查明是否與契約約定相符，但原告全部混儲，根本無法
      清點。」、「（法官問：本件以外之採購案件，被告是否
      也是如此要求廠商需依照種類、尺寸及數量分類清楚讓被
      告會驗人員清點？）是，廠商也都有如此配合。」甚詳。
      （見鈞院95年9月7日證人筆錄第10頁）。即原告經理林光
      明即會驗在場者亦自承：「原告是將鞋子裝箱，被告人員
      來會驗時，將箱子『拆封』給被告會驗人員『看』，但被
      告會驗人員要求將鞋子一雙雙作清點，我是告訴被告會驗
      人員我臨時找不到這麼多人。」（同上筆錄第4頁），及
      「（法官問：對於證人黃永棋證稱原告提供之半成品尺寸
      與契約尺寸不同，故數量無法清點，有何意見？）我有告
      知被告會驗人員，因為鞋底尚要打模、加工等修飾，不能
      僅以號碼不同，即認原告提供之半成品未合規定，被告之
      尺寸為外國尺寸，原告係以台灣的尺寸標示。」等語（同
      上鈞院筆錄第8頁）。益證明第二次半成品抽驗時，原告
      裝箱堆置現場第二、三、四項之鞋底尚待打模、加工修飾
      ，顯然尚非已完成之半成品，又不經原告配合逐一分項指
      明，被告當然無法從現場堆滿的『裝箱』，箱子『外面』
      所記載之『尺寸』，或原告的『進貨單』，可查驗原告提
      出之半成品鞋底是否符合規格規定。又被告到原告工廠二
      次半成品抽驗，根本看不到製鞋工人。被告是接到原告已
      備好半成品檢驗通知而前往檢驗，衡諸正常商人配合抽驗
      已恐不及，焉竟拒絕之理？原告並無履約誠意與能力之事
      證，甚是明確。
（四）原告又謂依照製鞋『慣例』，廠商不會提供全數之半成品
      ，因為橡膠已經過硫化，若抽驗不合格，全數半成品就要
      丟棄，指摘採購計畫清單規定半成品檢驗時需「一次備齊
      全數所需半成品」抽驗為不合理。唯私法自治，契約內容
      本屬自由，尤原告是商人，認為可以履行契約而投標、決
      標與被告簽定本案契約，即應信守，不能再空言引用所謂
      『慣例』推翻契約明文。至於原告又指契約第三項工作膠
      鞋之底花樣式規格書第2.9條僅規定「參照樣鞋」，非規
      定「與樣鞋相同」，『參照』樣鞋之意，不表示需與樣鞋
      相同云云。惟查，若不需與樣鞋相同，只是『參考』之意
      思，即應書為「參考樣鞋」，原告解釋文字與吾人文字使
      用之經驗有違，無非為卸責之詞。
五、本案契約第四項特勤靴材質特定廠牌，核與政府採購法第26
    條規定應無違背。至於特勤靴防水透氣鞋襯套之材質契約規
    格書附表二所訂檢驗項目及方法，核原為檢驗是否同等品審
    查而定，此觀採購計畫清單第（22）項「同等品定義」之一
    ：「本案所稱同等品，指經本部審查核定，其功能、效益、
    標準或特性不低於招標文件所『要求』或『提及』者。」上
    該附表二其「測試項目」及「標準」欄，與規格書第2.2.3
    條所要求提及的項目、標準完全一樣即可明白。核與政府採
    購法第26條所要規範目的無關，茲析明如下：
（一）原告自承從事製鞋20多年，是具製鞋專門技術行業之商人
      ，原告投標文件，已表明不提供同等品，開標時再經標場
      主持人提示，仍不要求，既已承諾按契約規範廠牌提供製
      作特勤鞋之材質，則基於私法自治及應公平對待其他競爭
      廠商之原則，被告不能同意原告反此承諾另做主張，故無
      論特勤防水透氣鞋襯套材質規格書附表二所訂檢驗項目及
      方法真有違政府採購法第26條但書規定（實亦沒有），原
      告都不能推諉應照契約所特定廠牌材質交貨責任，不照契
      約履行而遭解約，原因即歸責於原告。
（二）況查政府採購法第26條規範目的，在防杜政府機關不當限
      制廠商競爭，招標文件如有違其規定，參與競標廠商會依
      政府採購法規定請求釋疑或異議，但原告及本案參與競標
      廠商於投標前均無異議，原告並承諾依照契約規範特定廠
      牌提供製作特勤鞋之材質，已如上說明，足證本案特勤鞋
      材質特定廠牌，並無限制競爭之問題。本案之『防水透氣
      鞋襯套』契約已特定為鞋材級Ｇｏｒｅ－ｔｅｘ牌防水透
      濕三層貼合布製成，規格書附表二檢驗項目及方法，其真
      意既在檢驗是否同等品審查目的，亦如上說明。茍認為契
      約文字對此沒有清楚表明，亦僅屬契約衝突，立約是否慎
      密問題，核與政府採購法第26條規範目的，為防制不當限
      制廠商競爭毫無干係。再者，縱然（假設）規格書附表二
      「檢驗項目及方法」部分對原告為無效，仍不能以此認為
      本案契約全部歸於無效，從而特勤鞋規格書第2.2條特定
      廠牌其材質之條款，亦不因而無效。
（三）末查本案之解除契約，與防水透氣鞋襯套材質定「檢驗項
      目及方法」之爭執尚無關係，無論其效力如何，亦與審究
      本案解約原因歸責事由無關，乃訴請判決駁回原告之訴等
      語。
    理  由
一、本件被告原名為「海軍陸戰隊司令部」，嗣於95年3月1日起
    更名為「海軍陸戰隊指揮部」，有國防部海軍司令部95年2
    月24日泰編字第0950000209號令附卷可稽，並經原告具狀更
    正被告名稱在卷，合先敘明。
二、按「機關辦理採購，發現廠商有下列情形之一，應將其事實
    及理由通知廠商，並附記如未提出異議者，將刊登政府採購
    公報：‧‧‧十二、因可歸責於廠商之事由，致解除或終止
    契約者。」「招標文件不得要求或提及特定之商標或商名、
    專利、設計或型式、特定來源地、生產者或供應者。但無法
    以精確之方式說明招標要求，而已在招標文件內註明諸如『
    或同等品』字樣者，不在此限。」分別為政府採購法第101
    條第1項第12款及第26條第3項所明定。
三、經查，原告於94年6月16日參與被告所辦理「ＰＣ94024Ｐ迷
    彩運動鞋等四項」採購案之投標，而以最低價得標，雙方並
    於94年6月27日簽訂契約，嗣被告認原告未依約完成半成品
    之備料，致解除契約，而有政府採購法第101條第1項第12款
    規定之情形，乃於94年9月25日通知原告擬將其刊登政府採
    購公報。原告不服，提出異議，經被告駁回等情，業經兩造
    陳明在卷，並有海軍陸戰隊司令部訂購軍品契約、被告94年
    9月25日瀚督字第0940008611號及94年10月18日瀚督字第094
    0009305號函等影本附卷可稽，洵堪認定。
四、原告雖主張：（一）依系爭契約之約定，所謂半成品檢驗，
    即原告應備足製作本件採購標的之半成品或材料，供被告隨
    機抽樣後，依各品項規格之附表二「半成品檢驗」表內試驗
    項目實施檢驗。惟被告於92年與國穎公司及93年與光輝公司
    之迷彩運動鞋等2件採購案，其半成品檢驗之約定僅要求「
    備齊案內各項之半成品」，並未如本件要求「應備齊製作本
    案標的『全數』所需之半成品」，更未規定未備齊時被告即
    得逕行解約，是被告於本件採購契約要求應備齊製作本件標
    的「全數」所需之半成品，與一般招標慣例及被告以往之招
    標方式均不相同。（二）原告於被告第二次半成品抽驗時，
    已完成第二、三、四項之鞋底，及第一項鞋底19,800雙，固
    然第一項鞋底尚不足15,200雙，但已提出足量鞋底原料代替
    ，且已證明原告之生產力確實足以履約，惟被告刻意限縮半
    成品之意義，認定原告未完成半成品備料，顯有權利濫用之
    情形，被告係以不正當行為阻止本項驗收條件之成就，依民
    法第101第1項規定，應視為條件已成就。又原告既然已備足
    半成品，被告卻執意不願抽樣，逕以現場無法清點數量為理
    由，認定原告未完成備料，原告自難認同。（三）系爭契約
    內容並未要求原告於第四項特勤靴抽驗半成品時，應提出Ｇ
    ｏｒｅ─Ｔｅｘ牌襯套來源證明文件，被告應以實際抽驗結
    果認定原告所提出者是否符合約定之材質，原告只要是提出
    Ｇｏｒｅ－Ｔｅｘ牌襯套，即可已符契約約定，並不以提出
    來源證明為必要，被告以原告未提出來源證明文件作為解約
    理由，顯於法未合。（四）又在本採購案四品項內，僅第二
    項黑漆皮鞋要求「大底花樣需與樣鞋相同」，至於第一項迷
    彩運動鞋、第三項工作膠鞋之底花，均約定為「參照樣鞋」
    ，因此第三項工作膠鞋之底花即使與樣鞋不完全相符，亦非
    違約，被告自不能藉以解約。（五）本件即使認為原告之半
    成品有被告所指瑕疵（原告始終否認有瑕疵），惟驗收與半
    成品抽驗相較下，驗收應更為慎重，抽驗僅係確定廠商有無
    履約能力之方法，政府採購法第72條第1項規定於驗收時尚
    有讓廠商補正之機會，且上開瑕疵並非重大或無法補正，依
    政府採購法上開規定，被告亦應讓原告有改正之機會。（六
    ）系爭契約第四項特勤靴之規格內要求Ｇｏｒｅ─Ｔｅｘ廠
    牌之襯套等特定廠牌之材質，惟系爭契約已明確訂定檢驗內
    容項目及方法，亦即業以精確之方式說明招標要求，因此並
    無政府採購法第26條第3項但書之適用，是系爭契約要求特
    定廠牌之材質，於法不合云云，資為爭議。惟查：
（一）系爭採購案被告所採購標的，第一項迷彩運動鞋35,000雙
      ，型號由24.5號至33號，型號數量分別為200雙到4,000雙
      ；第二項黑漆皮鞋2,000雙，型號由24.5號到31號，各型
      之數量從20雙到240雙；第三項工作膠鞋10,000雙，型號
      24.5號至33號，各型之數量從60雙至1,200雙；第四項特
      勤靴300雙，型號1至6號，各型數量從5雙到60雙不等，此
      有系爭契約包含之文件即採購計畫清單附於原處分卷可按
      。又依該採購清單備註第6.2.1條規定：「賣方需於簽約
      日之次日起算40個日曆天內，備齊製作本案標的『全數』
      所需之半成品，以書面通知本部實施半成品抽驗，．．．
      」第6.2.2條規定：「若第一次半成品檢驗不合格，賣方
      需於接獲本部不合格書面通知之次日起算10日內．．．重
      新備齊製作本案標的『全數』所需之半成品，以書面通知
      本部實施第二次半成品抽驗，．．．」第6.2.4條規定：
      「賣方備齊製作本案標的『全數』所需之半成品，由履約
      驗收小組清點無誤後，對半成品材料隨機抽取長2碼、寬1
      碼，各品項各3份，按各品項規格之附表二，1份委由財團
      法人鞋類暨運動休閒科技研發中心、經濟部標準檢驗局或
      ＳＧＳ台灣檢驗科技股份有限公司擇一單位實施檢驗，2
      份備份，所需檢驗費用及檢驗耗損均由廠商負責。」足認
      依系爭契約之約定，原告應於簽約日之次日起40日內自應
      備齊製作系爭採購案「全數」所需之半成品供被告檢驗，
      其主張被告要求原告應備齊製作本件標的「全數」所需之
      半成品供被告檢驗，如未備齊時，即得逕行解約，實不合
      理云云，委無可取。至訴外人國穎公司及光輝公司雖分別
      於92年及93年與被告簽訂之迷彩運動鞋等2件採購案，惟
      渠等半成品檢驗之約定僅要求「備齊案內各項之半成品，
      實施半成品檢驗」，並未如系爭契約要求「備齊製作本案
      標的『全數』所需之半成品，以書面通知本部實施半成品
      抽驗」，此有渠等之訂購軍品契約附卷可按，是該二件自
      不能與系爭採購案相提並論，從而，原告又訴稱：被告於
      本件採購契約要求應備齊製作本件標的「全數」所需之半
      成品，與一般招標慣例及被告以往之招標方式均不相同云
      云，亦無可作為原告有利之論證。
（二）次查，被告於94年8月11日第一次半成品備料抽驗結果，
      因原告僅就第一項迷彩運動鞋提出4個鞋底，其餘均缺無
      ，致無法隨機抽樣送驗，乃判定為不合格。又於94年8月
      31日第二次半成品備料抽驗結果，第一項迷彩運動鞋，原
      告只提出19,800雙鞋底之半成品及鞋底MCDEL橡膠原料計
      22塊，未達35,000雙之要求。第二、三、四項之鞋底未依
      型號區分，混儲堆放於原告公司所在大廈地下停車場，致
      被告會驗人員無法依契約清單清點數量，原告公司現場人
      員亦表示無法配合區分，供被告清點。第四項特勤靴原告
      亦無法提出契約指定各廠牌材質證明資料。再比對第三項
      工作膠鞋樣品底花，與被告訂約時交給原告照樣製作之樣
      鞋底花不同，故判定第二次半成品抽驗仍不合格，此有被
      告第一次及第二次會驗結果報告單附卷可稽，並經證人即
      被告會驗人員黃永棋到庭證述屬實（見本院95年9月7日準
      備程序筆錄）。原告雖主張：原告於被告第二次半成品抽
      驗時，已完成第二、三、四項之鞋底，及第一項鞋底19,8
      00雙，固然第一項鞋底尚不足15,200雙，但已提出足量鞋
      底原料代替，且已證明原告之生產力確實足以履約，惟被
      告刻意限縮半成品之意義，認定原告未完成半成品備料，
      顯有權利濫用之情形，被告係以不正當行為阻止本項驗收
      條件之成就，依民法第101第1項規定，應視為條件已成就
      云云。惟如前述，本件原告應備齊本案標的「全數」所需
      半成品供被告抽驗，而原告於被告第二次半成品抽驗時，
      第一項迷彩運動鞋，只提出19,800雙鞋底之半成品及鞋底
      MCDEL橡膠原料計22塊，並未達全數35,000雙之要求，即
      未符上述採購計畫清單備註第6.2.1、6.2.2、6.2.4條之
      規定，是被告依系爭契約之約定，認定原告未完成半成品
      之備料，並無不合，亦無權利濫用或以不正當方法阻止驗
      收條件成就之情事，故原告此部分之主張，亦非可採。原
      告雖又訴稱：原告既然已備足半成品，被告卻執意不願抽
      樣，逕以現場無法清點數量為理由，認定原告未完成備料
      ，原告自難認同云云。惟本案所謂半成品定義，於軍品規
      格書各品項規格之附表二已明確界定半成品檢驗須測試之
      部位、項目及試驗方法，如迷彩運動鞋半成品檢驗內容部
      位，具體指明為包括鞋頭、鞋面與鞋底；黑漆皮鞋半成品
      檢驗內容部位，指明為鞋面內裡與大底；工作膠鞋包括鞋
      頭、鞋面、內裡、鞋底等，從而，前述採購計畫清單備註
      第6.2.1、6.2.2、6.2.4條所指之『半成品』，即本案標
      的所需各品項其型號數量之鞋底、鞋面等全數之備料甚明
      。又依採購計畫清單第（11）（12）（13）（14）項之規
      定，系爭採購案之四項鞋底，係應區分各種型號、規格，
      始能清點數量是否相符，然依上述被告第二次會驗結果報
      告單及原告提出之半成品檢驗實況照片記錄所示，原告於
      第二次半成品抽驗時並未將鞋底之半成品依品項、型號區
      分儲放，而混儲堆疊一起，導致被告會驗人員無法清點數
      量，且原告於現場亦無法配合清點數量，致無法完成抽驗
      作業，據此，被告主張此部分係可歸責於原告，並非無憑
      。至證人即原告公司之經理林光明雖到庭證稱：「所以第
      二次抽驗時．．．原告是將鞋子裝箱，被告人員來會驗時
      ，將箱子拆封給被告會驗人員看，但被告會驗人員要求將
      鞋子一雙雙作清點，我是告訴被告會驗人員我臨時找不到
      這麼多人，然而原告確實有依照進貨單的數目準備半成品
      供被告抽驗」云云（見本院95年9月7日準備程序筆錄），
      惟原告既未將系爭採購案之四項鞋底依品項、型號區分儲
      放，並整理鞋隻配合被告會驗人員進行清點，致於現場無
      法清點數量，則證人林光明所述原告確實有依進貨單的數
      目準備半成品供告被告抽驗，即非實情，不足採信。原告
      又訴稱：系爭契約內容並未要求原告於第四項特勤靴抽驗
      半成品時，應提出Ｇｏｒｅ─Ｔｅｘ牌襯套來源證明文件
      ，被告應以實際抽驗結果認定原告所提出者是否符合約定
      之材質，其以原告未提出來源證明文件作為解約理由，顯
      於法未合云云。惟查，系爭採購案第四項特勤靴「防水透
      氣鞋襯套」之材料，系爭契約已指定為Ｇｏｒｅ─Ｔｅｘ
      廠牌。原告謂其備材即契約所指定廠牌，當然應提出該指
      定廠牌來源證明供被告查驗是否符合規格要求，從而提出
      指定廠牌來源證明，即屬原告契約之附隨義務，無待契約
      明文。則原告於被告第二次半成品抽驗時，第四項特勤靴
      「防水透氣鞋襯套」之材料，既無法提出契約指定之Ｇｏ
      ｒｅ─Ｔｅｘ廠牌材質證明資料，供被告查驗，被告就此
      部分認定無法確立該半成品之廠牌、型式及材質符合規格
      要求，亦無不合，原告此之所訴，亦非可採。再者，原告
      提出之第三項工作膠鞋樣品底花，與被告訂約時交給原告
      照樣製作之樣鞋底花不同，有違工作膠鞋軍品規格書第2.
      9條「顏色：底花參照樣鞋」約定，仍不合格。原告指稱
      ：第三項工作膠鞋之底花，約定為「參照樣鞋」，因此工
      作膠鞋之底花即使與樣鞋不完全相符，亦非違約，被告自
      不能藉以解約云云，殊無可採。
（三）又系爭採購計畫清單備註第6.2.2條規定：「若第一次半
      成品檢驗不合格，賣方需於接獲本部不合格書面通知之次
      日起算10日內．．．重新備齊製作本案標的『全數』所需
      之半成品，以書面通知本部實施第二次半成品抽驗，．．
      ．」第6.2.3條規定：「若第二次半成品檢驗仍不合格，
      本部得逕行全案解約，並依政府採購法第101、103條規定
      辦理刊登政府採購公報一年，履約保證金及其孳息得不予
      發還；．．．」足見原告第一次半成品檢驗如不合格，仍
      可在10日內重新備齊全數所需半成品，供被告實施第二次
      半成品抽驗，惟若第二次半成品檢驗仍不合格，被告即得
      逕行解除契約，且本件被告第一次半成品檢驗不合格後，
      已予原告20日之補正機會，惟原告第二次半成品檢驗，仍
      有上開缺失，被告認原告未依約完成半成品之備料，致解
      除契約，而有政府採購法第101條第1項第12款規定之情形
      ，乃通知原告擬將其刊登政府採購公報，於法並無不合。
      再按政府採購法第72條係規範機關辦理驗收之處理程序，
      與本案係有關半成品檢驗之實施程序不同，自無法援引適
      用。故原告主張：政府採購法第72條第1項規定於驗收時
      尚有讓廠商補正之機會，本件即使認為原告之半成品有被
      告所指瑕疵，依政府採購法上開規定，被告亦應讓原告有
      改正之機會云云，亦難憑採。
（四）又系爭採購案其中第四項特勤靴，係被告特勤部隊執行特
      種『任務需要』特別功能採購，除從鞋材料特性考量外，
      無法從鞋的型式精確說明招標要求，故特勤靴其鞋面布料
      材質，於採購文件軍品規格書採Ｃｏｒｄｕｒａ牌1000丹
      黑色布料，防水透氣鞋襯套則須以鞋材級Ｇｏｒｅ─Ｔｅ
      ｘ牌防水透氣三層貼合布製成，中底採Ｔｅｘｏｎ－460
      不吸水中底，雖指定材料廠牌，但被告已依政府採購法第
      26條第3項規定加註「或其同等品」字樣（見特勤靴軍品
      規格書第2.2.2、2.2.3條）。查本件招標文件中之投標須
      知第4.6條規定「欲提供同等品之投標廠商，應於投標文
      件內提出外，同時須敘明同等品之廠牌、價格及功能．．
      ．特性等相關資料，以供審查」。而採購計畫清單第（22
      ）項「同等品定義」之四規定：「本案同等品審查需於『
      開標時提出』，供本部審查，若開標時未提出同等品審查
      資料，等同以『原廠』產品交貨，賣方不得於簽約後提出
      同等品審查。」本件原告於其投標文件中並未提出同等品
      ，94年6月16日開標之日，主標人於廠商資格審查時，再
      次提示與會競標廠商對第四項特勤靴是否有須提出同等品
      審認，並允許廠商提出補正，然包括原告及參與投標廠商
      均未有提出同等品審認要求。現場主標人遂說明「本案之
      得標廠商，其後續履約所交之貨品，均依本部招標規範為
      之。不得於決標後提出同等品審查之要求」，原告授權之
      代理人林明發先生及其他在標場廠商均未有任何異議，此
      有開標、決標紀錄及其上補充記載可稽，嗣原告亦與被告
      簽訂系爭契約，是依兩造之約定，原告即應以原廠產品交
      貨。至於特勤靴防水透氣鞋襯套之材質契約規格書附表二
      所訂檢驗項目及方法，核原為檢驗是否同等品審查而定，
      此觀採購計畫清單第（22)項「同等品定義」之一規定：
      「本案所稱同等品，指經本部審查核定，其功能、效益、
      標準或特性不低於招標文件所『要求』或『提及』者。」
      上開附表二其「測試項目」及「標準」欄，與規格書第2.
      2.3條所要求提及的項目、標準完全一樣即可明白，核與
      政府採購法第26條所要規範目的無關。從而，原告主張：
      系爭契約第四項特勤靴之規格內要求Ｇｏｒｅ─Ｔｅｘ廠
      牌之襯套等特定廠牌之材質，惟系爭契約已明確訂定檢驗
      內容項目及方法，亦即業以精確之方式說明招標要求，因
      此並無政府採購法第26條第3項但書之適用，是系爭契約
      要求特定廠牌之材質，於法不合云云，亦無足取。
五、綜上所述，原告上開主張均無可採。被告以原告未依約完成
    半成品之備料，致解除契約，而有政府採購法第101條第1項
    第12款規定情形，乃通知原告擬將其刊登政府採購公報，其
    認事用法並無違誤，訴願決定予以維持，亦無不合，原告提
    起本件訴訟求為撤銷，為無理由，應予駁回。又本件事證已
    明，至於兩造其餘主張，經核與判決結果不生影響，爰不一
    一論述，附此敘明。
據上論結，本件原告之訴為無理由，依行政訴訟法第195條第1項
後段、第98條第3項前段，判決如主文。
中    華    民    國    95    年    10    月    11    日
                  第一庭審判長法  官  呂佳徵
                              法  官  林勇奮
                              法  官  蘇秋津
以上正本係照原本作成。
如不服本判決，應於判決送達後20日內向本院提出上訴書狀，其
未表明上訴理由者，應於提起上訴後20日內向本院提出上訴理由
書（須按對造人數附繕本）；如於本判決宣示或公告後送達前提
起上訴者，應於判決送達後20日內補提上訴理由書（須附繕本）
。未表明上訴理由者，逕以裁定駁回。
提起上訴應預繳送達用雙掛號郵票7份（每份34元）。
中    華    民    國    95    年    10    月   11     日
                              書記官  涂瓔純


司法院資訊處製作；財團法人民間司法改革基金會備份。
